【裁判字號】    91,訴,202
【裁判日期】    920702
【裁判案由】    勞保
【裁判全文】
臺北高等行政法院判決                              九十一年度訴字第二○二號
                              .
    原      告  甲○○
    輔  佐  人  乙○○
                丙○○
    被      告  勞工保險局
    代  表  人  廖碧英總經理.
    訴訟代理人  丁○○
                戊○○
右當事人間因勞保事件，原告不服行政院勞工委員會中華民國九十年十一月十五日（
發文日期：九十年十二月六日）台九十勞訴字第○○三三四九一號訴願決定，提起行
政訴訟，本院判決如左：
    主  文
訴願決定、爭議審定及原處分均撤銷。
被告應就原告於民國九十年二月八日之申請，作成按勞工保險殘廢給付標準表第十項
目第二等級給付標準為一千日之行政處分。
訴訟費用由被告負擔。
    事  實
一、事實概要：原告以基隆市按摩業職業工會為投保單位，參加勞工保險為被保險人
    。原告於民國（下同）九十年二月八日，以雙眼視力障害，向被告申請殘廢補助
    費。案經被告於九十年三月五日以九十保給字第六○一四九○六號書函（下稱原
    處分），以其所請逾二年之請求權時效，乃依勞工保險條例第三十條規定，核定
    所請殘廢給付不予給付。原告不服，向勞工保險監理委員會申請爭議審議，經該
    會於九十年五月三十日以九十保監審字第九八八號審定書審定申請審議駁回後，
    提起訴願，嗣經行政院勞工委員會訴願決定駁回，遂提起本件行政訴訟。
二、兩造聲明：
  (一)原告聲明求為判決：如主文所示。
  (二)被告聲明求為判決：
    1.原告之訴駁回。
    2.訴訟費用由原告負擔。
三、兩造之爭點：
    本件原告得請領取保險給付之日為何日？
  (一)原告主張之理由：
    1.原告於七十三年九月十五日因身體因素及跌倒撞傷，導致視力出現問題，於七
      十三年至七十四年間，先後至財團法人長庚紀念醫院（下稱長庚醫院）及財團
      法人國泰綜合醫院（下稱國泰醫院）動手術。於國泰醫院開刀後，效果良好，
      視力曾恢復到遠視六百度。之後繼續回醫院拿藥方，直至七十九年五月起，因
      視力逐漸衰退，改至基隆市立醫院就診，當時視力檢查，原告眼睛模糊無法分
      辨光圈缺口，醫師認為原告視力是無力感，並認定原告應繼續治療，從七十九
      年五月七日至九十年一月十六日為止，總共復診八十七次。而事實上，原告在
      這十一年間雙眼視力時好時壞，模糊程度隨健康、用藥等狀況而改變。不過病
      情雖然不穩，原告卻從未放棄尋求一線光明的機會，依醫師建議而持續就診，
      直至九十年二月初，基隆市立醫院醫師認為病情未有起色，應無繼續門診治療
      尋求改善之必要，建議治療終止後，原告才向被告申請殘廢給付。
    2.原告經審定成殘之日期為九十年一月十六日，原告於同年二月八日向被告申請
      ，兩年之請求權並未消滅。
  (二)被告主張之理由：
    1.按「領取保險給付之請求權，自得請領之日起，因二年間不行使而消滅。」「
      被保險人因普通傷害或罹患普通疾病，經治療終止後，如身體遺存障害，適合
      殘廢給付標準表規定之項目，並經保險人自設或特約醫院診斷為永久殘廢者，
      得按其平均月投保薪資，依同表規定之殘廢等級及給付標準，一次請領殘廢補
      助費‧‧‧。」分別為勞工保險條例第三十條及第五十三條第一項條所明定。
      另「本條例第五十三條第一項及第五十四條第一項所稱治療終止，指被保險人
      罹患之傷病，經治療後，症狀固定，再行治療仍不能期待其治療效果之狀態。
      」「依本條例第五十三條及第五十四條規定，請領殘廢給付者，以全民健康保
      險特約醫院或診所診斷為永久殘廢或永不能復原之當日為本條例第三十條所定
      得請領之日。」分別為勞工保險條例施行細則第七十七條及第七十八條第一項
      定有明文。
    2.原告雖主張，其自七十九年五月起至九十年一月止，十一年內連續至基隆市立
      醫院門診八十九次，是其治療終止日期應為九十年一月十六日云云。惟依首揭
      勞工保險條例施行細則第七十七條規定之「治療終止、症狀固定」，應係指被
      保險人所罹傷病，經治療後，已達再行治療仍不能期待其治療效果之狀態。復
      據前開同條例施行細則第七十八條規定之「勞工保險條例第三十條所定得請領
      之日」，乃以被保險人於指定醫院或診所接受治療之病歷資料為審定成殘日期
      之實際依據；即其得請領殘廢給付時效之起算日期，非必以勞工保險殘廢診斷
      證明書所載之審定成殘之日為準，而係以實際殘廢（永久殘廢或永不能復原之
      當日）之翌日起算。是據基隆市立醫院於九十年一月十六日開具之殘廢診斷書
      載略：被保險人於七十九年五月七日初診時，發現其兩眼視網膜剝離皆已接受
      手術治療，但左、右眼視力皆無光覺‧‧‧。據此，原告於七十九年五月七日
      左右眼即達症狀固定且再行治療仍不能期待治療效果之狀態，應可審定成殘，
      而原告遲至九十年二月八日始申請殘廢給付，顯已逾前揭條例規定之二年請求
      權時效。
    3.有關原告因罹患右眼眼球萎縮、左眼視網膜剝離症狀申請殘廢給付案，其於七
      十九年五月七日至九十年一月十六日間門診是否基於上述所患未癒之追蹤治療
      ，抑或必要之積極性治療，或保守性之追蹤治療一節，經被告調閱原告就診之
      基隆市立醫院病歷，送請特約專科醫師簽示審查意見略以：「七十九年五月七
      日只記載雙眼無晶體，視網膜剝離手術後，無視力記載無右眼症狀記載。右眼
      虹膜凸出，故不知何時發病，症狀如何。七十九年五月七日至九十年一月十六
      日均未積極性治療，只有保守性之追蹤治療。」據此，原告於七十九年五月七
      日後即未有積極性治療，已達症狀固定且再行治療仍不能期待治療效果之狀態
      ，應可審定成殘，而原告遲至九十年二月八日始申請殘廢給付，顯已逾前揭條
      例規定之二年請求權時效。是原告依首揭規定否准所請，並無違法或不當。
    理  由
一、原告起訴主張：原告係勞工保險之被保險人，於七十三年間因身體因素及跌倒撞
    傷，導致視力出現問題，嗣經手術與門診治療，病情不穩，原告為求一線光明之
    機會，乃依醫師建議而持續就診，直至九十年二月初，基隆市立醫院醫師認為病
    情未有起色，應無繼續門診治療尋求改善之必要，建議治療終止並審定成殘後，
    原告才向被告申請殘廢給付，詎遭被告之否准，為此訴請如主文所示等語。
二、被告則以：原告於七十九年五月七日向基隆市立醫院初診時，左右眼即達症狀固
    定且再行治療仍不能期待治療效果之狀態，應可審定成殘，而原告遲至九十年二
    月八日始申請殘廢給付，顯已二年請求權時效，原處分否准所請，於法有據云云
    置辯。
三、本件兩造不爭之原告視力遺存障害已達於均失明之殘廢程度等情，並有基隆市立
    醫院勞工保險殘廢診斷書附於原處分卷可稽，堪信為真實。
四、按「被保險人因普通傷害或罹患普通疾病，經治療終止後，如身體遺存障害，適
    合殘廢給付標準表規定之項目，並經保險人自設或特約醫院診斷為永久殘廢者，
    得按其平均月投保薪資，依同表規定之殘廢等級及給付標準，一次請領殘廢補助
    費‧‧‧。」勞工保險條例第五十三條第一項定有明文。又按「領取保險給付之
    請求權，自得請領之日起，因二年間不行使而消滅。」是本件之爭執，厥在於本
    件原告得請領取保險給付之日為何日？
五、經查：
  (一)按勞工保險條例施行細則第七十八條規定：「依本條例第五十三條及第五十四條
    規定，請領殘廢給付者，以全民健康保險特約醫院或診所診斷為永久殘廢或永不
    能復原之當日為本條例第三十條所定得請領之日。被保險人請求發給前項診斷之
    證明書者，全民健康保險特約醫院或診所應於三日內發給之。」第七十七條規定
    ：「本條例第五十三條第一項及第五十四條第一項所稱治療終止，指被保險人罹
    患之傷病，經治療後，症狀固定，再行治療仍不能期待其治療效果之狀態。」由
    以上規定可見，發布上開細則之勞工保險主管機關認殘廢給付之申請固須以症狀
    固定，再行治療仍不能期待其治療效果之狀態為要件，惟永久殘廢或永不能復原
    非被保險人所能自行判斷或認定，須經全民健康保險特約醫院或診所之診斷，且
    由其發給診斷證明書以利被保險人為殘廢給付之申請。是倘被保險人所就醫之全
    民健康保險特約醫院或診所遲不就被保險人身體遺存之障害診斷為永久殘廢或永
    不能復原，尚不能認被保險人已處於得請求殘廢給付之狀態，易言之，勞工保險
    條例第三十條規定之請求權時效尚未開始進行。
  (二)查本件基隆市立醫院掣給之勞工保險診斷證明書固於治療經過記載：「病人於民
    國七十九年五月七日至本院眼科就診，當時發現病人兩眼視網膜剝離皆已接受手
    術治療，但兩眼視力皆無光覺。」等語，惟該治療經過另有「此後病人陸陸續續
    至本院拿藥至民國九十年一月十六日病人至本院眼科就診共八十七次。」之記載
    ，足見原告於到該醫院就診之初即已失明，惟並無證據證明該醫院已「診斷」其
    為永久殘廢，否則何以原告願陸續接受治療達八十七次之多？至被告辯稱該醫院
    所為之治療係保守性之治療云云，惟治療之積極或保守與否，非專業之醫師無從
    得知，患者如未經診斷及告知，如何能夠分辨，又如何能夠據以推測自己之病情
    是否已經症狀固定了。
  (三)此外，本院依職權向原告曾就診之基隆市仁祥醫院、國泰醫院、長庚醫院及基隆
    市立醫院查詢是否曾就原告之視力障害診斷為永久殘廢或永久不能復原而發給診
    斷證明書。其中國泰醫院、長庚醫院函復病歷逾保存期限，已依法銷燬，此有國
    泰醫院九十二年四月三十日（九二）管歷字第四二一號函及長庚醫院九十二年四
    月十一日（九二）長庚院法字第○三四八號函附卷可按；再基隆市仁祥醫院則函
    復依病歷記載該院並未就原告之視力障害診斷為永久殘廢或永久不能復原而發給
    診斷書，亦有該院九十二年五月十三日（九二）仁醫字第○○七七號函附卷可憑
    ；至基隆市立醫院則函復該院「本院所開立之多次診斷書，僅就其視力作無光覺
    及診治內容之說明。」，有該院九十二年五月十九日基醫總壹字第○九二○○○
    一三四七號函附卷可參，是原告主張其並未經任何醫院診斷視力為永久殘廢之事
    實，堪信為真實。
六、綜上所述，原告之主張，為可採，原處分以原告罹於勞工保險條例第三十條規定
    之兩年時效為由否准原告之殘廢補助費申請，於法有違，爭議審定及訴願決定未
    予糾正，亦有未合，原告訴請撤銷訴願決定、爭議審定及原處分，判命被告作成
    按勞工保險殘廢給付標準表第十項第二等級給付標準為一千日之行政處分，為有
    理由，應予准許。
據上論結，原告之訴為有理由，爰依行政訴訟法第九十八條第三項前段，判決如主文
。
中    華    民    國    九十二      年      七        月      二        日
                 臺 北 高 等 行 政 法 院   第 一 庭
                                審 判 長 法  官  王  立  杰
                                         法  官  黃  本  仁
                                         法  官  王  碧  芳
右為正本係照原本做成。
如不服本判決，應於送達後二十日內，向本院提出上訴狀並表明上訴理由，如於本判
決宣示後送達前提起上訴者，應於判決送達後二十日內補提上訴理由書（須按他造人
數附繕本）。
中      華      民      國    九十二    年      七      月      二      日
                                         法院書記官 鄭 聚 恩


司法院資訊處製作；財團法人民間司法改革基金會備份。
